【裁判字號】    93,再,70
【裁判日期】    950609
【裁判案由】    贈與稅
【裁判全文】
臺北高等行政法院判決
                                     93年度再字第70號
再審原告    甲○○
訴訟代理人  許祺昌（會計師）
再審被告    財政部臺灣省北區國稅局
代  表  人  許虞哲（局長）住同上
                          送達.
訴訟代理人  丙○○
上列當事人間因贈與稅事件，再審原告對最高行政法院中華民國
91年12月5 日91年度判字第2168號判決，提起再審之訴，經最高
行政法院以93年度裁字第1140號裁定將關於行政訴訟法第273 條
第1 項第13款及第14款部分裁定移送本院，本院判決如下：
    主  文
再審原告之訴駁回。
再審訴訟費用由再審原告負擔。
    事  實
一、事實概要：緣再審原告於民國83年3 月5 日將其所有未上市
    之光隆企業股份有限公司（下稱光隆公司）股票2,772,000
    股，移轉予其子曾顯凱、曾顯智、曾顯亮、曾顯登各594,00
    0 股，其女曾美玲、曾慧玲各198,000 股，案經再審被告查
    獲，以再審原告子女未有支付價款之事實，於85年2 月2 日
    以北區國稅二字第85003476號函請再審原告於文到10日內補
    申報贈與稅。再審原告按每股新臺幣（下同）10元如期申報
    ，惟主張係買賣，並非贈與，並提示其收受子女價金之證明
    文件，經再審被告審查結果，以再審原告提示各子女支付股
    票之價金，或來自再審原告後輾轉轉回，或於再審原告取得
    該價金後再經由第三人轉回，認應依行為時遺產及贈與稅法
    第5 條第6 款規定以贈與論，乃按贈與日即83年3 月5 日之
    光隆公司每股資產淨值13.05 元，核定贈與總額36,174,600
    元，淨額35,724,600元，發單補徵贈與稅12,547,320元。再
    審原告不服，申請復查，除准予追減贈與總額3,402,432 元
    外，其餘未准變更。再審原告就贈與曾顯凱、曾顯智、曾顯
    亮、曾顯登、曾慧玲暨行政救濟加計利息部分，訴經財政部
    訴願決定駁回其訴願，並指明行政救濟加計利息部分宜由再
    審被告依財政部88年6 月28日台財稅第881923920 號函附會
    商結論之意旨辦理。再審原告就贈與曾顯凱、曾顯智、曾顯
    亮、曾顯登及曾慧玲部分提起再訴願，遞遭決定駁回，遂向
    本院提起行政訴訟。經本院審理後，以90年10月4 日89年度
    訴字第743 號判決駁回，再審原告不服，向最高行政法院提
    起上訴，經該院以91年12月5 日91年度判字第2168號判決駁
    回上訴而告確定。再審原告仍不服，主張具有行政訴訟法第
    273 條第1 項第13款、第14款之再審事由，而對最高法院91
    年12月5 日91年度判字第2168號判決提起本件再審之訴。
二、兩造聲明：
  (一)再審原告聲明：1.原確定判決廢棄。
                  2.訴願決定、原處分均撤銷。
  (二)再審被告聲明：駁回再審原告之訴。
三、兩造之爭點：
  (一)再審原告主張之理由：
    1.原確定判決有行政訴訟法第273 條第1 項第14款之就影響
      判決之重要證物漏未斟酌：
      (1)查本件訴訟事涉當事人多達17人，當事人間資金往來又
        達數十筆，原確定判決卻僅依據當事人間數筆資金往來
        ，即逕自片面依據再審被告未符事實證據之說詞，臆測
        再審原告與子女間之股票移轉事貧係屬贈與，而非買賣
        ，對於再審原告於最高行政法院時即具體指摘，其於原
        審已提出買賣雙方實際資金往來項目，及聲請傳訊相關
        證人之重要證據一事，原確定判決卻自始均未審酌，對
        於是項重要證據為何不予審酌或未採認，亦未於判決理
        由說明，顯然就足以影響該判決之重要證物漏未予以斟
        酌。
      (2)原確定判決就證明待證事實一「曾顯登透過案外人林正
        義借款再審原告」之證物，即「3 筆資金流程及匯款紀
        錄」；及待證事實二「曾顯亮出售土地所得款項貸予再
        審原告」之證物，即「4 筆支票存入再審原告帳戶紀錄
        」，均未予審酌亦未於判決理由中呈現，乃有行政訴訟
        法第273 條第1 項第14款之再審事由：
        關於再審原告將光隆公司股票594,000 股以5,940,00
          0 元出售予其子曾顯登乙事，再審被告主張曾顯登購
          買股票之資金係由再審原告所提供，否定本件交易事
          實為買賣。再審原告於原審已提出說明並補充資金流
          程、匯款紀錄等諸多證物，證明再審原告匯予曾顯登
          之資金，係屬另一原因關係即「再審原告為與他人合
          夥購買土地之資金需要，向曾顯登借貸800 萬元，嗣
          後因賣家毀約不賣，返還曾顯登之款項」，此與本件
          系爭事實為「曾顯登支付價金購買再審原告之光隆公
          司股票」係屬二事。再審被告片段擷取再審原告返還
          曾顯登借款之部分事實，合併本件股票買賣觀察，主
          張曾顯登購置股票之價金係由再審原告提供，顯與事
          實不符。惟查曾顯登透過林正義匯款貸借予再審原告
          之資金600 萬元，再審原告於原審已提示其資金流程
          、匯款紀錄等證物（資金流程編號40、42、43號），
          以證明待證事實「曾顯登透過案外人林正義借款曾榮
          芳」確實存在。再審原告於原審提出說明試圖釐清前
          開誤解時，再審被告對再審原告所提資金流程中屬「
          再審原告透過第三人轉給曾顯登之款項如資金流程編
          號37、38號」，均主觀認定係屬再審原告提供資金予
          曾顯登購買股票；對再審原告所提「曾顯登透過第三
          人轉給再審原告之款項如資金流程編號34、40、42、
          43號」，卻拒絕承認曾顯登有提供資金予甲○○之事
          實，其認定顯屬相互矛盾，且與財政部72年3 月1 日
          台財稅第31299 號函釋所揭「父母與子女間於查獲前
          互有資金往來，應扣除往來金額，僅以餘額認列贈與
          」之意旨，而難謂適法。原審判決對再審原告所提示
          之資金流程並無不同意見，惟對資金流程背後所彰顯
          之法律事實為「再審原告向曾顯登借款，與他人合夥
          購置土地，嗣後買賣不成而返還借款」之主張，卻以
          再審原告與他人隱名合夥之出資比例不明等諸多事由
          ，質疑再審原告所提事實之可信度，並據以駁回再審
          原告之訴，實已忽略本件最重要之爭點所在即「再審
          原告移轉股票予曾顯登是否無償」乙事。原確定判決
          對此一足以影響判決之重要爭點，未予審酌論證，其
          判決自有行政訴訟法第273 條第1 項第14款就足以影
          響判決之重要證物漏未審酌之違誤。
        查再審原告將光隆公司股票594,000 股出售予其子曾
          顯亮乙事，再審被告亦主張「曾顯亮購買股票之資金
          5,940,000 元係由再審原告所提供」，認定本件交易
          事實為無償贈與。為釐清再審被告之誤解，再審原告
          前於原審已提出說明及資金流程相關證物，證明再審
          原告與曾顯亮存在2 筆資金關係，其一為再審原告於
          80年間因資金需求，適逢曾顯亮出售土地得款8,702,
          480 元，遂向其告貸7,200,000 元，曾顯亮於收得土
          地買受人開立之支票後，遂將支票4 紙共計7,200,00
          0 元交付再審原告存入其帳戶，再審原告並於83年間
          返還7,940,000 元。其二為系爭再審原告出售股票予
          曾顯亮乙事，因股票交易時間亦為83年，而與前項借
          貸還款時間接近，致再審被告誤認再審原告「返還曾
          顯亮借款之部分資金5,940,000 元」，為再審原告「
          提供曾顯亮購買股票價金」，而有日後一連串爭訟。
          實則「曾顯亮80年間出售土地得款8,702,480 元，並
          將其中7,200,000 元貸借予再審原告，再審原告於83
          年間還款」，與本件系爭事實「再審原告於83年間出
          售股票予曾顯亮」係屬二事。再審被告片段擷取「再
          審原告返還曾顯亮借款之部分事實」，合併本件股票
          買賣觀察，主張曾顯亮購置股票之價金係由再審原告
          提供，顯與事實不符。又查曾顯亮為借款予再審原告
          ，而將土地買受人開立之支票4 紙共計7,200,000 元
          交付予再審原告直接存入其帳戶乙事，再審原告於原
          審已提示其資金流程相關證物，以證明待證事實「曾
          顯亮將部分出售土地價款7,200,000 元貸借予再審原
          告」確實存在，詎料原確定判決對此一足以影響判決
          之重要證物，通篇卻自始至終未予審酌論證。
      (3)前述二件待證事實，經再審原告於原審中提出資金流程
        之證明，惟未見原審判決審酌，經再審原告以原審判決
        有「不備理由」等違誤為由提起上訴時，原確定對此上
        訴事由亦未予審酌說明，此查原確定判決理由書記載自
        明。按行政訴訟法第273 條第1 項，雖以「但當事人已
        依上訴主張其事由或知其事由而不為主張者」之但書規
        定揭示「再審之補充性」，惟該條立法理由亦明揭：「
        二、原確定判決雖有第一項所列各款情形之一，惟如當
        事人當事人已依上訴主張其事由者，因其事由已受法院
        之審酌，自不許復以再審之方式更為主張」。反之，若
        再審事由雖已以上訴提出，如上訴審之確定終局判決並
        未審酌該事由，且未於判決中說明其不予採認之理由，
        當事人提起再審，即屬符合立法理由意旨，否則同條項
        第14款規定「原判決就足以影響於判決之重要證物漏未
        斟酌者」即無存在可能及必要。基此，原確定判決既屬
        確定終局判決，且對再審原告以上訴主張之事由，未予
        審酌且未於判決理由中說明，自有「原判決就足以影響
        於判決之重要證物漏未斟酌」之違誤，再審原告以原確
        定判決有該款違誤為由提起再審應屬合法。
    2.就足以證明「再審原告不在國內，故委託配偶以自身金融
      帳戶處理與子女間資金往來事實」之證物，即「再審原告
      出入境紀錄」乃屬發見未經予斟酌之證物，故本件亦有行
      政訴訟法第273 條第1 項第13款之再審事由：
      夫妻於現今社會本為同居共財之生活共同體，於一般生活
      事務上經常互為代理人，及共同使用彼此銀行帳戶以為家
      庭生活費用支出或投資理財之用，且並以未簽署任何授權
      文件及收據等書證為常態，原確定判決卻反於民法規定與
      經驗法則，逕以夫妻本各為獨立之權利義務主體一詞，即
      認再審原告所主之借款，皆係存入其配偶賴葆芬之帳戶，
      而非再審原告，為否定再審原告與其子女間有消費借貸關
      係存在之主要判決理由，其認事用法自與一般經驗法則有
      違。且查，再審原告本身固為聯合財產之管理者，惟於80
      年至84年期間經常往世界各地，為其生意業務上之拓展，
      再審原告於原審已陳述甚詳。再審原告與子女借貸還款資
      金往來之日，多數適逢再審原告出國在外，無從親自辦理
      ，委託其最親近信任之配偶辦理，核屬人情之常。又人在
      國外，委託授權多有不便，配偶賴葆芬經再審原告授權，
      以其自身所有之帳戶辦理，亦符合社會常情及經驗法則。
      況查賴葆芬為一單純家庭主婦，並無收入來源，惟本件系
      爭股票價金之對價，金額均多達數百萬元至千餘萬元不等
      ，依據常理判斷，賴葆芬自身亦無此資力貸借子女。反之
      ，再審原告按月有固定收入，又為公司之經營者，足證系
      爭金錢借貸之往來，應為再審原告借用其妻帳戶，以為其
      與子女問借貸關係之往來無誤。茲發見有原告多年來入出
      國日期證明書，足以證明再審原告長期出國在外，故委託
      配偶代為處理資金往來之事實。
  (二)再審被告主張之理由：
    1.程序部分：
      本件再審原告主張原確定判決有影響判決重要證物漏未審
      酌之再審事由一節，查再審原告主張之重要證物，無非再
      審原告與其子女間資金往來之事證，惟涉及本件贈與資金
      ，再審被告於原處分前均已深入調查，並經原審判決詳加
      審酌，各筆資金論述甚詳，所涉股票移轉及資金支付、回
      流所有事實，均符合行為時遺產及贈與稅法第5 條第6 款
      規定，殊無不合，再審原告主張原確定判決有影響判決之
      重要證物漏未審酌與事實不合，並不足採。是就程序面而
      言，並無再審原告主張之行政訴訟法第273 條第1 項第13
      款及第14款提起再審之訴理由。
    2.實體部分：
      (1)再審原告於83年3 月5 日將系爭股票移轉予子女曾顯凱
        等6 人，再審原告雖提示相關價金支付證明，惟經再審
        被告查得部分資金來源由再審原告提供，以轉帳或支付
        現金方式，透過黃治平、賴秀貞及魏金禮等人帳戶，轉
        存入子女4 人帳戶，事後業已轉回再審原告帳戶或該資
        金雖由子女提供，但事後亦轉回其子女，此有相關存款
        流向及傳票等資料附卷可稽。茲分別說明如下：
        曾顯凱部分：
          查股票價款由曾顯凱於83年3 月8 日以其花蓮市農會
          第13535-4 帳戶取款5,940,000 元，並由花蓮市農會
          開立支票存入再審原告花蓮市第二信用合作社田浦分
          社帳戶後，再審原告旋於83年3 月30日自其上開帳戶
          以轉帳2,900,000 元及提領3,000,000 元現金分別存
          入黃治平及魏金禮同分社之帳戶，嗣於次（31）日上
          述款項由黃治平及魏金禮開立合作金庫花蓮支庫第00
          00000 及0000000 號支票各乙紙，交還曾顯凱，並存
          入曾顯凱所有花蓮市農會第13535-4 號帳戶，可知資
          金交付後有回流現象。又前開資金支付流程中，再審
          原告係於83年3 月30日以現金方式提領300 萬元，魏
          金禮亦於同日存入同額現金，經再審被告於87年10月
          1 日及同年月3 日以北區國稅法第00000000號函及第
          00000000號等函，請再審原告及魏金禮說明支、存現
          金原因及來源，其等皆主張互為借貸，惟未見提示相
          關證明，依改制前行政法院36年判字第16號判例意旨
          ，再審原告既未能就其主張之事實舉證，則再審被告
          認屬為再審原告與魏金禮間之收付關係，應無不合。
          至再審原告主張其曾向其子曾顯凱借款5,900,000 元
          ，即其子於82年11月2 日及本年2 月7 日分別匯款或
          開立支票存入再審原告之妻賴葆芬帳戶，事後由賴葆
          芬於83年3 月31日交付合作金庫支票3,000,000 元及
          2,900,000 元各乙張償還，足證系爭購買股票之價款
          5,900,000 元，與再審原告借款5,900,000 元並不相
          同，故並無再審被告所認定資金回流情事乙節。查依
          本部分再審原告主張再審被告查獲系爭股款5,900,00
          0 元回流至曾顯凱帳戶，係再審原告之妻賴葆芬返還
          之支票，並提示花蓮市農會送款條供參，惟據再審被
          告查得再審原告提示之花蓮市農會送款條，曾顯凱於
          83年3 月31日存入之3 張支票號碼分別為0000000 、
          0000000 、0000000 等3 紙，且係由黃治平、魏金禮
          及曾顯智所開立，並非再審原告所稱係其妻賴葆芬返
          還之支票，且其借款對象為再審原告之妻賴葆芬，並
          非再審原告，況再審原告於86年1 月15日在復查階段
          並未主張有借貸情事，亦無法提示確有借貸具體證明
          ，是本部分再審原告主張係借貸乙節，核無足採。
        曾顯智部分：
          查股票價款係於83年3 月18日由曾顯智自所有花蓮市
          第二信用合作社田蒲分社轉帳5,940,000 元至同分社
          再審原告帳戶，經再審被告查得曾顯智資金來源，係
          再審原告於83年3 月14日及同年月17日自所有花蓮市
          第二信用合作社田蒲分社帳戶，分別轉帳1,000,000
          元、2,930,000 元至賴秀貞及2,000,000 元至黃治平
          帳戶，賴秀貞及黃治平旋於同年月17及18日再將上揭
          款項轉帳存入曾顯智所有花蓮市第二信用合作社田蒲
          分社帳戶，足證曾顯智購買系爭股票款項確由再審原
          告提供，事後業已轉回再審原告，再審被告認屬贈與
          核課，應無不合。至再審原告主張其妻賴葆芬曾向其
          子曾顯智借款3,940,000 元，而由曾顯智分別於82年
          5 月27日匯款2,600,000 元、同年6 月10日匯款500,
          000 元、同年7 月15日匯款550,000 元、同年10月1
          日匯款110,000 元、同年11月29日匯款180,000 萬元
          至賴葆芬帳戶，事後並委託賴秀貞分別於83年3 月17
          日匯款1,000,000 元及83年3 月18日匯款2,930,000
          元償還曾顯智帳戶，即曾顯智向再審原告購買股票之
          價款5,940,000 元，係以收回借貸予賴葆芬3,930,00
          0 元及向黃治平借入2,000,000 元方式支付，至於向
          黃治平所借2,000,000 元，業於83年3 月26日匯款48
          0,000 元還入黃治平之妻曾美玲花蓮二信572995號帳
          戶，復分別於83年7 月25日提領現金900,000 元、83
          年9 月30日220,000 元及本年10月3 日400,000 元還
          予黃治平乙節。查本部分再審原告雖主張係其妻委託
          賴秀貞代為償還其向曾顯智之借款，惟經查得系爭3,
          930,000 元係由再審原告轉存入賴秀貞帳戶，並非其
          妻賴葆芬；且若有再審原告主張之借款情事，何不直
          接抵償而須輾轉透過第三人匯款，與常理不符；況再
          審原告於復查及訴願階段皆執詞主張，曾顯智購買股
          款3,940,000 元來源，係向賴秀貞借款，與本次訴訟
          主張係委託賴元君代匯，說法不一。另再審原告主張
          其中2,000,000 元股款係由曾顯智向黃治平所借，惟
          經再審被告查得黃治平2,000,000 元來源，係由再審
          原告於前一日轉帳存入，並非黃治平自有資金，且再
          審原告主張曾顯智返還各次資金流程，除其中480,00
          0 元係採轉帳外，其餘款項皆以現金提領，無法勾稽
          ，尚難認定曾顯智與黃治平間有借款事實，再審原告
          主張，核無足採。
        曾顯亮部分：
          查股票價款於83年3 月12日及同年月14日由曾顯亮自
          所有花蓮市第一信用合作社開立金額3,000,000 元及
          2,940,000 元支票二紙（票號089831及089835），交
          付再審原告存入花蓮市第二信用合作社田蒲分社帳戶
          兌領。經再審被告查得曾顯亮資金來源，係由再審原
          告於83年3 月10日及同年月11日自所有花蓮市第二信
          用合作社田蒲分社帳戶，分別轉帳3,000,000 元及2,
          940,000 元至賴秀貞所有同分社帳戶，賴秀貞旋於同
          年月11及12日再將上揭款項轉帳存入曾顯亮所有花蓮
          市第一信用合作社活儲第30974 號帳戶，嗣曾顯亮復
          於同年月12及14日自上揭帳戶轉帳3,000,000 元及2,
          970,000 元轉存入其所有同社支票存款第6107帳戶，
          事後於同日開立3,000,000 元及2,970,000 元兩張支
          票交付再審原告，整個流程僅二、三日，足證曾顯亮
          購買股票款項確由再審原告提供，事後業已轉回再審
          原告，再審被告認屬贈與，應無不合。至再審原告主
          張其與曾顯亮為業務需要，常有資金調度往來，非贈
          與性質，改制前行政法院87年判字第1374號判決亦揭
          示其旨。80年間再審原告因急需資金，而曾顯亮恰於
          此時出售土地，得款8,702,480 元，再審原告於是向
          其借款7,200,000 元以資周轉，該部分價款係以土地
          買受人所給付票據匯入再審原告帳戶，其間由再審原
          告之妻賴葆芬於82年6 月20日開立2,000,000 元支票
          ，償還曾顯亮，因曾顯亮為購買系爭股票，要求再審
          原告還款，其乃委託賴秀貞代為分別匯款3,000,000
          元及2,940,000 元，曾顯亮即以此5,940,000 元向再
          審原告購買系爭股票，故再審被告以資金回流為由，
          有片面妄斷之嫌，即資金最初來源即為曾顯亮所有，
          故絕非贈與乙節。查再審原告雖主張資金最初來源即
          為曾顯亮所有，因借款7,200,000 元予再審原告之故
          ，事後除由其妻賴葆芬代為開立支票2,000,000 元償
          還曾顯亮外，其餘5,940,000 元部分，則委託賴秀貞
          代為償還，惟查倘有再審原告主張之借款情事，則其
          迄移轉股票時尚欠曾顯亮5,200,000 元，何不直接抵
          償股票款，不須輾轉透過第三人代為匯入金額與系爭
          股款相符之5,940,000 元，顯不合常理；又再審原告
          復查時曾主張曾顯亮購買系爭股票價款來源，係向友
          人賴秀貞借款，與本次訴訟主張係委託賴君代匯，及
          於訴願時僅主張借款四、五百萬元周轉，與本次主張
          借款7,200,000 元，前後主張不一致，且主張借還款
          金額亦不相同，則再審原告所述上揭借款流程，尚難
          認與購買股票款有關，再審原告主張，核無足採。
        曾顯登部分：
          查股票價款於83年3 月24日由曾顯登自所有花蓮市第
          二信用合作社田蒲分社轉帳提領2,000,000 元及3,94
          0,000 元，開立票號688-2 支票乙張，存入再審原告
          同分社帳戶。經再審被告查得曾顯登資金來源，係由
          再審原告於83年3 月21日自所有花蓮市第二信用合作
          社蒲田分社帳戶，提領現金2,000,000 元及3,940,00
          0 元，同日存入黃治平及魏金禮所有同分社帳戶，黃
          治平及魏金禮旋於同年月22日再自其等該帳戶轉帳相
          同金額存入曾顯登同分社帳戶，曾顯登於同年月24日
          自該帳戶轉帳5,940,000 元存入再審原告同分社帳戶
          ，全部時間約為二、三日，且前揭資金流程，再審原
          告於本年3 月21日以現金方式提領2,000,000 元及3,
          940,000 元，經再審被告查得黃治平及魏金禮於同日
          亦存入同額現金，再審被告遂於87年10月1 日及同年
          月3 日以北區國稅法第00000000號、第00000000號、
          第00000000號等函請再審原告、黃治平及魏金禮說明
          支、存現金原因及來源，其等皆主張係向友人或再審
          原告借貸，惟未提示借貸證明，依改制前行政法院36
          年判字第16號判例意旨，再審原告既未能就其主張之
          事實舉證，則再審被告認屬為再審原告與黃治平及魏
          金禮間之收付關係，本無不合。則曾顯登購買系爭股
          票款項確由再審原告提供，事後業已轉回，再審被告
          核課贈與，應無不合。至再審原告主張其於本年初與
          王其昌等7 人合夥向周人蔘購地，因再審原告資金不
          足，故第一次付款金額8,000,000 元係向曾顯登支借
          ，而由曾顯登於83年1 月11日直接匯款8,000,000 元
          予林正義，再審原告於83年3 月21日償還現金2,000,
          000 元，另於83年3 月22日將魏金禮還款3,940,000
          元由魏金禮匯入曾顯登帳戶，合計償還5,940,000 元
          。嗣周人參毀約，林正義乃將土地價款中6,000,000
          元匯還再審原告（分別於83年12月27日及84年10月16
          日、同年月30日各償還2,000,000 元），復於84年9
          月30日代替再審原告匯款償還尚欠曾顯登之2,000,00
          0 元，故再審被告若以資金回流為由，稱曾顯登日後
          向再審原告購買股票價款5,940,000 元係由再審原告
          提供，則應就前述事實併與審酌乙節。查再審原告雖
          主張於83年初向曾顯登借款8,000,000 元交付林正義
          供作合夥購地資金，並提示買賣契約書、匯款單及關
          係人林正義及王其昌所書立再審原告確曾參與合夥購
          地證明書為憑，惟據再審原告主張購地合夥人共有7
          人，不動產買賣契約書上僅載王其昌乙人，林正義為
          見證人，則再審原告既未能提示所稱隱名之各合夥人
          姓名？有無包括曾顯登及林正義？其等究以何種比例
          出資之證明資料，則再審原告主張曾顯登係代其交付
          合夥購地款予林正義，而欠曾顯登8,000,000 元乙節
          ，尚難採據。況再審原告主張事後於83年3 月21日以
          現金2,000,000 元還予曾顯登部分，經核對曾顯登帳
          戶，未見有同時存入現金資料；又再審原告於再審被
          告依83年10月1 日北區國稅法第00000000號函請其說
          明於83年3 月21日提現2,000,000 元用途及流向時，
          已函復係借貸友人並已返還，與訴訟所稱還予曾顯登
          借款，主張不一致。至主張於83年3 月22日將魏金禮
          還款3,940,000 元由魏金禮匯入曾顯登帳戶乙節，查
          此筆資金魏金禮於再審被告復查調查時承認係向再審
          原告借貸而來，嗣後已償還再審原告，足見此筆3,94
          0,000 元資金確為再審原告提供，輾轉透過魏金禮交
          由曾顯登供作購買股票款之事實已明，則再審原告既
          未能具體舉證確有借貸關係，原處分即無違誤。
        曾慧玲部分：
          查股票價款於83年3 月17日由曾慧玲所有花蓮市第二
          信用合作社蒲田分社帳戶轉帳1,980,000 元存入再審
          原告同分社帳戶兌領。經再審被告查得曾慧玲資金來
          源，係由再審原告於83年3 月14日自所有花蓮市第二
          信用合作社蒲田分社帳戶轉帳2,000,000 元至黃治平
          同分社帳戶，黃治平旋於同年月17日再將上揭款項中
          之1,980,000 元轉帳存入曾慧玲同分社帳戶，曾慧玲
          同日再將1,980,000 元轉帳存入再審原告同分社帳戶
          ，供作交付股票款。再審原告雖主張股票價款係曾慧
          玲向黃治平所借，並以借款協議書為憑，惟查資金流
          程時間為3 日，而再審原告主張黃治平借予曾慧玲款
          項，確由再審原告提供，且事後以購買股票名義轉回
          再審原告，資金流向明確，所主張曾慧玲係向黃治平
          借款乙節，核無足採。
      (2)綜上，再審原告雖以買賣方式移轉系爭股票予其子女曾
        顯凱等6 人，惟經再審被告查明其子女支付價金流程，
        或再審原告提供經由第三人以迂迴方式最終流回再審原
        告帳戶，或源自其子女經由第三人轉回，是均未能作為
        子女有支付價款確實證明，是再審被告認屬係再審原告
        贈與，依行為時遺產及贈與稅法第5 條第6 款、同法施
        行細則第29條第1 項規定及財政部70年12月30日台財稅
        第40833 號函釋意旨，並無不合。
      (3)再審原告與賴葆芬雖為夫妻關係，惟其各為獨立之權利
        義務個體，此再審原告所不爭，賴葆芬所有帳戶金錢進
        出，依常理應為其獨立可支配，再審原告雖主張以聯合
        財產管理者身分，需用其妻帳戶，而為資金匯入匯出使
        用。惟就系爭帳戶，再審原告未能證明確實在其實力支
        配之下，而確用以作為經常交易經濟行為，況再審原告
        本身亦持有數家金融機構帳戶，主張以妻之帳戶作為經
        常交易經濟行為之用，有違常情。
    理  由
一、按再審之訴顯無再審理由者，得不經言詞辯論，以判決駁回
    之，行政訴訟法第278 條第2 項定有明文。次按「行政訴訟
    法第273 條第1 項第13款所謂發見未經斟酌之重要證物者，
    係指該證物在前訴訟程序中即已存在而當事人不知其存在，
    或雖知有此，而不能使用，現始發現或得使用者而言，並以
    如經斟酌可受較有利益之裁判者為限。若前訴訟程序終結後
    始作成之文件，或當事人於前訴訟程序中即知其存在，且無
    不能使用情形而未提出者，均非現始發見之證物，不得據以
    提起再審之訴」，最高行政法院91年度判字第539 號判決意
    旨可資參照。又「當事人依民事訴訟法第492 條規定提起再
    審之訴，以主張同條項各款規定之情形即為合法。至其情形
    是否果屬實在，則為其訴有無理由之問題，除其再審之訴尚
    欠缺其他合法要件外，即應依判決程序調查裁判。又再審之
    訴是否合於同條第一項但書之規定，亦屬於其訴有無理由之
    問題」，最高法院48年台抗字第157 號亦著有判例。
二、本件再審原告提起再審之訴，其理由有二：(1)行政訴訟法第
    273 條第1 項第13款「當事人發見未經斟酌之證物或得使用
    該證物者」，即原告多年來「入出國日期證明書」。(2)同法
    條項第14款「原判決就足以影響於判決之重要證物漏未斟酌
    者」，即原判決漏未斟酌再審原告於前審中所提出之「花蓮
    市第二信用合作社83年12月27日收入傳票、花蓮市第二信用
    合作社84年10月16日及同年月30日本交票據明細清單」、「
    合作金庫代收款項明細表2 紙」（見本院94年10月21日準備
    程序筆錄及再審原告補充理由(2)狀附原證八）。
三、經查：
  (一)再審原告主張為其發見未經斟酌之證物即原告多年來「入出
    國日期證明書」。惟查此證明書乃內政部警政署入出境管理
    局將人民入出境之紀錄予以列檔，鍵入電腦系統中存查，依
    人民申請後列印而得。此應屬原告於前訴訟程序中即知其存
    在，且無不能使用情形而未提出，並只是在前訴訟程序終結
    後，始請求入出境管理局於94年10月14日（日期列載於該紙
    證明書之左上角）列印出具之證明書。參照前揭最高行政法
    院91年度判字第539 號判決意旨，再審原告所提出之證明書
    即非屬行政訴訟法第273 條第1 項第13款所規定之「發見未
    經斟酌之證物或得使用該證物者」。再者，該紙證明書也僅
    能證明再審原告於證明書所載之期間有入出境之事實而已，
    尚難據此推論匯進其妻賴葆芬銀行帳戶內之金錢，即為交付
    予伊之金錢。是以，再審原告提出該「入出國日期證明書」
    ，並不能為較有利之判斷。
  (二)再審原告另主張之重要證物漏未斟酌，即「曾顯登透過案外
    人林正義貸款予再審原告6,000,000 元」之證物，「花蓮市
    第二信用合作社83年12月27日收入傳票、花蓮市第二信用合
    作社84年10月16日及同年月30日本交票據明細清單」，另「
    曾顯亮出售土地所得款項貸予再審原告7,200,000 元」之證
    物，即「合作金庫代收款項明細表2 紙」。再審原告於本院
    前審主張再審原告曾向曾顯登貸款8,000,000 元，嗣後由林
    正義清償6,000,000 元（見本院前審判決第19、20頁），上
    開「花蓮市第二信用合作社83年12月27日收入傳票、花蓮市
    第二信用合作社84年10月16日及同年月30日本交票據明細清
    單」即用以證明該6,000,000 元之清償事實。然該等資金流
    程之證物如何無以證明再審原告主張為真實，已經本院前審
    判決逐一論駁於判決正本之第65-69 頁；另「合作金庫代收
    款項明細表2 紙」乃再審原告作為證明曾顯亮曾以售地所得
    價金貸予再審原告之證據資料（見本院前審判決第14頁以下
    ），而該等證物如何不可採認，亦經本院前審判決詳予審究
    並說明得心證之理由於判決正本第61頁以下。是以，原判決
    就再審原告主張之重要證物並無漏未斟酌之情事。
四、綜上所述，再審原告提起本件再審之訴，依其起訴之事實，
    顯無理由，爰不經言詞辯論逕以判決駁回之。
據上論結，本件再審原告之訴顯無理由，依行政訴訟法第278 條
第2 項、第98條第3 項前段，判決如主文。
中    華    民    國    95    年    6     月    9     日
                         第七庭審判長法  官  黃  本  仁
                                     法  官  林  玫  君
                                     法  官  李  玉  卿
上為正本係照原本作成。
如不服本判決，應於送達後20日內，向本院提出上訴狀並表明上
訴理由，如於本判決宣示後送達前提起上訴者，應於判決送達後
20日內補提上訴理由書（須按他造人數附繕本）。
中    華    民    國    95    年    6     月    9     日
                                     書記官  楊  怡  芳


司法院資訊處製作；財團法人民間司法改革基金會備份。
